臺灣高等法院刑事判決　　　　　　　　94年度上訴字第3108號
上　訴　人　臺灣臺北地方法院檢察署檢察官
被　　　告　甲○○
選任辯護人　成介之律師
上列上訴人，因被告違反藥事法案件，不服臺灣臺北地方法院93
年度訴字第1274號，中華民國94年8 月29日第一審判決（起訴案
號：臺灣臺北地方法院檢署察93年度偵字第14755號），提起上
訴，本院判決如下：
　　主  文
上訴駁回。
　　理  由
一、公訴意旨略以：被告甲○○係台北市○○○路○段二六三號
    六樓之一「保加診所」負責人，明知未依法向主管機關行政
    院衛生署申請核准，不得自國外帶回及販賣禁藥，與乙○○
    （所涉違反醫師法及藥事法案件另案在臺灣臺北地方法院審
    理中）及乙○○不詳姓名之成年友人，基於犯意聯絡，自民
    國八十九年間起至九十三年五月間止，由該名成年友人由澳
    大利亞等國擅自輸入含有「Spironolactone」、「Minoxidi
    l」西藥成份之「SCALP PEEL VIAL A」、「AO HAIR
    LOTION I VIAL B」、「AO HAIR LOTION II VIAL C」、
    「AO HAIR LOTION III VIAL D」、「AO LOTION M」、
    「AO BOOSTER HAIR LOTION」等禁藥，嗣經台北市政府大安
    區衛生所及信義區衛生所於九十三年六月八日於上址診所查
    獲，並將「SCALP PEEL VIAL A」、「AO HAIR LOTION
    IVIAL B」、「AO HAIR LOTION II VIAL C」、「AO
    HAIR LOTION III VIAL D」四小瓶、「AO LOTION M」六瓶
    （送驗二瓶）、「AO BOOSTER HAIR LOTION」六瓶（送驗
    二瓶）送驗，經行政院衛生署藥物食品檢驗局鑑驗結果，發
    現「AO HAIR LOTION II VIAL C」、「AO BOOSTER HAIR
    LOTION」均檢出「Spironolactone」之西藥成份；「AO
    HAIR LOTIONIIIVIAL D」、「AOLOTION M」均檢出「Minox
    idil」之西藥成份，因認被告涉犯藥事法第八十二條第一項
    及第八十三條第一項之輸入及販賣禁藥罪嫌（原起訴法條為
    藥事法第八十三條第一項。原審九十四年六月廿四日審判期
    日，檢察官追加同法第八十二條第一項起訴法條，見地院二
    卷九十七頁）。
二、訊據被告甲○○堅決否認有何輸入禁藥之犯行，辯稱：「‥
    ‥我不承認有輸入禁藥‥‥（扣案藥品來源？）是朋友帶進
    來，我朋友乙○○，他也是透過朋友帶進來‥‥（乙○○有
    無拿給你使用？）沒有‥‥（你有無使用上開藥品？）沒有
    ‥‥被查之前我都不知道有這些產品，後來被查獲後乙○○
    才跟我講說他要去衛生署查‥‥」（九十四年一月十四日原
    審審判筆錄）、「‥‥我都不知道裡面的成份，我都以為是
    乳液，不曉得有藥品成份‥‥」（九十四年八月十五日原審
    審判筆錄）、嗣於本院審理時且稱：「我雖然是醫師，但是
    我不知道乙○○所販賣的保養品有西藥的成份，我也不知道
    是禁藥，保養品是他在賣的，不是我賣的，我只是看病，處
    方不是他的東西，是處方合法的藥物，處方是內用的，沒有
    處方過外用的藥物」等語 (見本院卷第三十頁)。
三、公訴人認被告涉犯輸入及販賣禁藥之罪嫌，係以被告之自白
    、證人郭雨達、郭宗慧、陳美蓉（本案查緝承辦人）、乙○
    ○（保加諮詢顧問有限公司負責人）、鄭又瑋（病患）之證
    詞、行政院衛生署藥物食品檢驗局檢驗成績書、台北市政府
    衛生局大安區衛生所談話紀錄、檢查現場紀錄表、醫事人員
    管理檢查工作日記表，與九十三年度藍保一六七二號贓證物
    品清單扣案之藥物等為其主要論據。
四、證據能力方面：刑事訴訟法第一百五十九條之五規定：「被
    告以外之人於審判外之陳述，雖不符前四條之規定，而經當
    事人於審判程序同意作為證據，法院審酌該言詞陳述或書面
    陳述作成時之情況，認為適當者，亦得為證據。當事人、代
    理人或辯護人於法院調查證據時，知有第一百五十九條第一
    項不得為證據之情形，而未於言詞辯論終結前聲明異議者，
    視為有前項之同意。」查本案審判程序時，檢察官及被告並
    選任辯護人對本案暨附卷之臺灣台北地院九十四年訴字第六
    七八號、臺灣台北地方法院檢察署九十三年偵字第一五一○
    三號 (被告乙○○等違反醫師法)案件全部案卷影印本內之
    全部卷證資料及證人證言之證據能力，經本院提示並告以要
    旨，均表示「沒有意見」 (見本院卷第三十頁、第三十一頁
    )，依刑事訴訟法第一百五十九條之五之規定，應視為被告
    等已同意前揭各該證據可作為證據。本院斟酌前揭各該證據
    並非非法取得，亦無證明力明顯過低之情形，且經本院於審
    判期日依法進行證據調查、辯論，被告於訴訟上之程序權，
    已受保障，故本判決所引用該二案件案卷內之證據，其性質
    上為傳聞證據者，均得採為認定本案事實之證據。
五、按「犯罪事實應依證據認定之，無證據不得認定犯罪事實」
    ；「又不能證明被告犯罪或其行為不罰者，應諭知無罪之判
    決」，刑事訴訟法第一百五十四條第二項、第三百零一條第
    一項分別定有明文。又「認定被告犯罪事實，應憑證據，如
    未能發現相當之證據，或證據不足以證明，自不能以推測或
    擬制之方法，以為裁判之基礎；且認定事實所憑之證據，其
    為訴訟上之證明，須達於通常一般人均不致有懷疑，而得確
    信其為事實之程度者，始得據為有罪之認定，倘其證明尚未
    達到此一程度，而有合理懷疑存在時，尚難據為有罪之認定
    基礎；茍積極證據不足為不利於被告事實之認定，即應為有
    利被告之認定，更不必有何有利之證據」，有最高法院三十
    年上字第八一六號、四十年台上字第八六號、七十六年台上
    字第四九八六號判例可資參照。經查：
（一）被告係址設台北市大安區○○○路○段二六三號六樓之一
      「保加診所」負責醫師，「保加診所」之診療科別為「一
      般科」一節，已據被告陳述在卷，並有醫療機構開業執照
      影本一紙（九十三年度偵字第一四七五五號卷第七頁）在
      卷足稽。查台北市政府衛生局大安區衛生所與信義區衛生
      所經台北市政府衛生局指示，於九十三年六月八日下午七
      時許前往「保加診所」檢查民眾向行政院衛生署檢舉同設
      在台北市大安區○○○路○段二六三號六樓之一「保加諮
      詢顧問有限公司」疑涉嫌密醫行為及供應偽禁藥「Spiron
      olactone」予民眾治療禿頭而交辦之案件，當時現場懸掛
      之招牌為「保加診所」，診所進門有一掛號櫃台，室內有
      二間診療室，二間辦公室，一間諮詢室，一間工作人員休
      息室及化粧室，負責醫師甲○○出國不在場，執業醫師湯
      有銘剛下班，現場有乙○○、會計盧淑芬，掛號劉祉鈞，
      診療室內有戴惠敏護理師及劉又媛工作人員正在為葛姓個
      案以「SCALP PEEL VIAL A」使用滴管滴在其頭皮並用手
      按摩，在診所內諮詢室之櫃上發現有一包四小瓶即「
      SCALP PEEL VIAL A」、「AO HAIR LOTION I VIAL B」
      、「AO HAIR LOTION II VIAL C」、「AO HAIR
       LOTION III VIAL D」各一小瓶，另於木櫃內發現「AO
      LOTION M」、「AO BOOSTER HAIR LOTION」各抽驗二瓶
      送驗，並抽調鄭又瑋、葛平、邱啟新三位個案書面資料(
      按即病歷影本)，各情，已據證人郭宗慧、陳美蓉於九十
      四年一月十四日原審審判程序陳證甚詳，並有行政院衛生
      署九十三年六月十四日衛署字第0930317225號函、台北市
      大安區衛生所九十三年六月九日北市安衛三字第09305425
      00號函、台北市政府衛生局大安區衛生所藥物檢查現場紀
      錄表三份、台北市政府衛生局大安區衛生所開業執業醫事
      人員管理檢查工作日記表、台北市政府衛生局大安區衛生
      所醫院診所違規案件暨查緝密醫現場記錄表（附九十三年
      度偵字第一四七五五號卷第十三頁、第十五頁至第二十一
      頁）、鄭又瑋、葛平、邱啟新病歷（附地院卷 ( 一)第七
      十三頁至第九十三頁）影本在卷可稽，復有「SCALP
      PEEL VIAL A」、「AO HAIR LOTIONIVIAL B」、「
      AO HAIR LOTION II VIAL C」、「AO HAIR LOTION III
      VIALD」各一小瓶，「AO LOTION M」二瓶、「AO
      BOOSTER HAIR LOTION」二瓶扣案為證。
（二）前揭扣案之「SCALP PEEL VIAL A」、「AO HAIR
      LOTION I VIAL B」、「AO HAIR LOTION II VIAL C」
      、「AO HAIR LOTION III VIAL D」各一小瓶，「AO
      LOTION M」二瓶、「AO BOOSTER HAIR LOTION」二瓶，
      均無成份標示，無中文標示，經送驗結果，「AO HAIR
      LOTION II VIAL C」、「AO BOOSTER HAIR LOTION」均
      檢出「Spironolactone」，「AO HAIR LOTION III VIAL
       D」、「AO LOTION M」均檢出「Minoxidil」。而「
      Minoxidil」及「Spironolactone」均列屬藥品，非屬管
      制藥品，惟應辦理藥品查驗登記，其中經行政院衛生署核
      發含有「Minoxidil」成分之液劑藥品許可證有三張，適
      應症為「雄激素禿髮」；含「Spironolactone」成份之液
      劑尚未核發藥品許可證，而扣案之含有「Spironolact
      one」成分之「AO HAIR LOTION II VIAL C」、「AO
      BOOSTER HAIR LOTION」及含有「Minoxidil」成份之「
      AO HAIR LOTION III VIAL D」、「AO LOTION M」均未
      向中央衛生主管機關申請查驗登記，且未經核發給藥品許
      可證即擅自輸入，屬藥事法第二十二條第二款之禁藥，亦
      有行政院衛生署藥物食品檢驗局九十三年七月二十一日藥
      檢壹字第0939313460號函送之檢驗成績書（附九十三年度
      偵字第一四七五五號卷第九頁至第十二頁）、行政院衛生
      署九十四年二月二十五日衛署藥字第0940006381號函及檢
      附之查驗許可資料及檢驗成績書一份、行政院衛生署藥物
      食品檢驗局九十四年二月十五日藥檢壹字第0949402113號
      函、行政院衛生署九十四年三月二十三日衛署藥字第0940
      308095號函、行政院衛生署九十四年六月十三日衛署醫字
      第0940016862號函（附地院卷 (二)第五十二頁至第六十
      三頁、第六十四頁、第六十五頁、第七十二頁、第九十三
      頁）在卷可稽。
（三）被告於九十三年八月三十日偵查時固坦承：「‥‥（問：
      保加診所店內查獲無中文標示一包內含四瓶，經查含西藥
      成分，是否未經核准就販賣給病患治療禿頭？前後使用多
      久？）是，我一個朋友從澳洲拿回來的，我合夥的朋友拿
      來的。我前後使用四年了。因為被檢舉，後來我就有送衛
      生所（應係衛生署之誤）核准了（AO BOOSTER HAIR LOTI
      ON）。還有公文。我們是以這些幫病患洗頭、治療‥‥」
      等詞。然查：
　　(1)「保加診所」登記之開業地址在台北市大安區○○○路○
  　　段二六三號六樓之一，負責醫師係被告，而「保加諮詢顧
    　問有限公司」（以下簡稱「保加諮詢公司」登記之營業所
      在台北市大安區○○○路○段二六七號，負責人為乙○○
      ，有醫療機構開業執照（附九十三年度偵字第一四七五五
      號卷第七頁）及台北市政府營利事業登記證（附地院卷(
      一)第二十六頁）影本各一紙在卷可稽，惟被告實係受僱
      「保加諮詢公司」擔任「保加診所」登記負責醫師，平日
      白天在其他醫院看診，僅偶而晚間或中午休息時間會前往
      「保加診所」看診一節，亦已據被告、證人湯有銘陳述在
      卷。
　　(2)前揭扣案之物品均是澳洲保加諮詢公司之產品，其中「
  　　AO LOTION M」、「AO BOOSTER HAIR LOTION」係乙○
    　○之友人自九十一年八月間起陸續由澳洲搭機攜帶入境送
      至「保加診所」；「SCALP PEEL VIAL A」、「AO
      HAIR LOTION I VIAL B」、「AO HAIR LOTION II VIAL
       C」、「AO HAIR LOTION III VIAL D」則係於九十三年
      五月間以郵寄方式自澳洲輸入國內送至「保加診所」，並
      由乙○○推銷予前往「保加診所」治療掉髮之病患使用一
      節，已據證人乙○○於九十四年六月二十四日原審審理及
      證人湯有銘於九十四年七月十九日原審審理時證述甚詳。
　　(3)又大安區衛生所與信義區衛生所於九十三年六月八日晚間
  　　七時前往「保加診所」稽查而查扣之鄭又瑋、葛平、邱啟
    　新書面資料，均蓋有「保加診所」戳章，其中邱啟新書面
      資料更蓋有「甲○○醫師」條戳章，惟被告供稱未曾替鄭
      又瑋、葛平、邱啟新看診及開立處方治療掉髮，前揭資料
      均非其看診後填載，而證人乙○○則坦稱查扣之鄭又瑋、
      葛平、邱啟新書面資料內有關病史、理學檢查均係其與鄭
      又瑋、葛平、邱啟新交談後所填載，雖然證人乙○○否認
      前揭扣案之鄭又瑋、葛平、邱啟新書面資料為病歷，並證
      稱：「‥‥我的公司是在敦化南路二段二六七號十七樓，
      我開的是保加諮顧問有限公司，我是負責人‥‥（問：你
      的公司既然在敦化南路二段二六七號十七樓，為何敦化南
      路一段二六三號六樓之一有一個保加診所，保加診所是不
      是你開的？）我偶而到那裡，那邊比較有需要幫助的朋友
      ‥‥我有投資保加診所‥‥ (問：你有投資被告的診所，
      所以你到那邊去的話 (按即去保加診所)你介紹產品給客
      人用的話，他 (被告)也可以抽成？)被告沒有這方面的利
      潤，‥‥」（提示地院卷 (一)第77頁，病歷上都是寫『
      保加諮詢中心』？）就是我嘛。客人講我們寫‥‥我絕對
      告訴客人我不是醫師‥‥這些只是我先幫陳醫師先看，看
      完　之後嚴重再給陳醫師看‥‥」等詞 (見地院二卷九十
      八頁、第九十九頁、第一○二頁)，惟上開查扣之鄭又瑋
      、葛平、邱啟新書面資料，均有記載病歷號、病史、理學
      檢查、治療及給藥處方，自是屬病歷，亦有行政院衛生署
      九十四年四月二十一日衛署醫字第○九四○二○三三五二
      號函（附於台灣台北地方法院檢察署九十三年度偵字第一
      五一○三號卷影本第一四二頁）可稽，另據證人鄭又瑋於
      九十四年八月十五日原審審理時證述：「‥‥我的妻子在
      網路上看到保加診所刊登治療掉頭髮的，我就去…陸陸續
      續有去那邊作頭皮保養，大概有十次以上。‥‥（問：第
      一次去的時候是白天還是晚上？）白天‥‥那時候是院長
      幫我看。院長名字忘記了，是女的。（請乙○○入庭，問
      ：是否庭上這位女生？）是的，她幫我看頭皮。然後說我
      的頭髮是雄性禿，就是要治療‥‥作一些頭皮保養，拿一
      些生髮水回去擦。前後去了十次以上，白天、晚上都有‥
      ‥（問：除了乙○○外，有無其他醫生幫你看？）看診只
      有一次，以後其他都是頭皮保養。我不曉得那個人是不是
      醫師‥‥（問：有要你拿東西回家擦？）是的‥‥有，『
      AO LOTION M』及『AO BOOSTER HAIR LOTION』‥‥（問
      ：你去看診的時候院長穿什麼衣服？）穿白袍‥‥（問：
      你會不會覺得她就是醫師？）會啊‥‥」等詞，顯見證
      人乙○○有在「保加診所」對前去看診治療掉髮病患實施
      問診、書寫病歷及給藥，並提供自澳洲輸入而含有「
      Spironolac tone」、「Minoxidil」成份之前揭扣案產品
      給病患使用。
（四）至於證人乙○○於九十四年七月十九日原審審理時曾證稱
      ：「‥‥（問：你有無和被告介紹這些從澳大利亞帶回來
      的東西？）有。這絕對有，這麼久了‥‥（問：被告知否
      你們向病患推銷這些東西？）知道‥‥（問：所以被告也
      知道你們產品都是從澳大利亞帶過來？也知道你們在保加
      診所推銷這些東西？）是的‥‥」等詞，惟同時亦證稱：
      「‥‥（問：是否知悉這些東西是需要經過衛生署查驗登
      記？）我完全不知道‥‥我以為那是化粧品‥‥是頭髮的
      營養劑…洗頭產品‥‥（問：被告有無指示你要用保加公
      司哪些產品？）沒有‥‥」等詞，而被告亦辯稱：「‥‥
      我就看病患需不需要治療，會開處方治療‥‥（問：你會
      開什麼樣的處方？）就是開藥給病患吃‥‥（問：至於洗
      不洗頭你都不管？）這是保養頭髮的過程，我不管‥‥（
      問：你曉不曉得他們在給客戶推銷這些東西？）曉得‥‥
      （問：你知否這些東西哪來？）知道，是澳大利亞來的‥
      ‥（問：是否曉得裡面成份？）不曉得‥‥（問：有無注
      意到裡面含有Spironolactone、Minoxidil？）本來是不
      曉得‥‥」（九十四年七月十九日原審審判筆錄）、「‥
      ‥我都不知道裡面成分，我都以為是乳液，不曉得有藥品
      成分‥‥（問：有無治療過禿頭病患？）有‥‥（問：那
      是開扣案這六瓶藥品嗎？）不是，我是開藥品給病患口服
      ‥‥」（原審九十四年八月十五日審判筆錄）等詞。如前
      所述，被告僅係受僱「保加諮詢公司」擔任「保加診所」
      登記負責醫師，平日白天在其他醫院看診，僅偶而晚間或
      中午休息時間會前往「保加診所」看診，前揭扣案之六種
      產品係由乙○○自澳洲輸入而在「保加診所」推銷予前往
      看診治療掉髮之病患使用，被告既未開立處方使用前揭產
      品，更未指示「保加診所」之人員對前往看診治療掉髮之
      病患使用前揭產品。矧扣案之物品其外包裝及說明書，經
      本院勘驗結果，其上僅記載名稱：「SCALP PEEL VIAL
      A 」、「AO HAIR LOTIONIVIAL B」、「AO HAIR
      LOTION II VIAL C」、「AO HAIR LOTION III VIAL D」
      、「AO LOTION M」、「AO BOOSTER HAIR LOTION」
      ，及使用方式，並未記載含有「Spironolactone」或「
      Minoxidi l」之西藥成份，有本院勘驗筆錄可稽 (見本院
      卷第三十三頁)，無法從外包裝及說明書知悉含有上開西
      藥成分，並有扣案之「SCALP PEEL VIAL A」、「AO
      HAIR LOTION I VIAL B」、「AO HAIRLOTION II VIAL
       C」；「AO HAIR LOTION III VIAL D」各一小瓶、「
      AO LOTION M」及「AO BOOSTER HAIR LOTION」各二瓶
      可稽，被告辯稱不知前揭扣案之澳洲保加公司產品含有「
      Spironolactone」及「Minoxidil」成分，尚非不可採信
      ，從而自不得僅因被告知悉「保加診所」有陳列前揭扣案
      之保加公司產品及知悉乙○○對前往看診治療掉髮之病患
      推銷前揭產品，即遽認被告知悉前揭自澳洲輸入之保加公
      司產品含有「Spironolactone」、「Minoxidil」藥品成
      分，且與乙○○就含有「Spironolactone」、「Minoxidi
      l」藥品成分之前揭保加公司產品之輸入或販賣有犯意聯
      絡。
（五）綜上，本件公訴人所舉證據尚不足認定被告有輸入或販賣
      禁藥之犯行，此外，復查無其他積極證據足認被告有公訴
      人所指之犯行，揆諸前揭說明，既不能證明被告犯罪，原
      審諭知被告無罪之判決，核無不合。
六、檢察察上訴意旨略稱：「 (一）「保加診所」登記之開業地
    址在臺北市大安區○○○路○段二六三號六樓之一，負責醫
    師係被告，而「保加諮詢顧問有限公司」 (下稱保加諮詢公
    司）登記之營業所在台北市大安區○○○路○段二六七號，
    負責人為乙○○，有醫療機構開業執照及台北市政府營利事
    業登記影本在卷可稽，惟被告實係受僱「保加諮詢公司」擔
    任「保加診所」登記負責醫師，平日白天在其他醫院看診，
    僅偶而晚間或中午休息時間會前往「保加診所」看診一節，
    亦據被告、證人湯有銘陳述在卷；從而，被告既然是合法醫
    師又是「保加診所」之負責醫師，應該明知該地點之顧客係
    以受醫療之意思前往消費，該診所所提供之產品有藥物成份
    ，才能提供服務，其主觀上，就該診所內所陳列之商品藥物
    成份，至少有間接故意。(二)該診所又為營利事業機構，顯
    然被告有以現場所展示之商品做為營利之意思，即使當時之
    銷售人員係乙○○，但是被告受乙○○之僱用，縱使二人間
    沒有明示之犯意聯絡，至少也有默示之犯意聯絡」等語。惟
    查被告對本案無犯罪之故意暨與證人乙○○無犯意之聯絡、
    行為分擔，原審判決已詳述其理由，核無不當，詳如前述，
    檢察官上訴意旨徒憑己意，就原審證據取捨之合法職權行使
    指摘原審判決不當，其上訴無理由，應予駁回。
據上論斷，應依刑事訴訟法第368條，判決如主文。
本案經檢察官周志榮到庭執行職務
中　　華　　民　　國　　94　　年　　12　　月　　1 　　日
　　　　　　　　　臺灣高等法院刑事第七庭
　　　　　　　　　　　審判長法  官  蔡秀雄
　　　　　　　　　　　　　　法  官  周煙平
　　　　　　　　　　　　　　法  官  陳世宗
以上正本證明與原本無異。
檢察官如不服本判決，應於收受送達後十日內向本院提出上訴書
狀，其未敘述上訴之理由者並得於提起上訴後十日內向本院補提
理由書（均須按他造當事人之人數附繕本）。
                            書記官  劉　瑗
中　　華　　民　　國　　94　　年　　12　　月　　6　　日
